【裁判字號】    95,上易,459
【裁判日期】    950815
【裁判案由】    違反動產擔保交易法
【裁判全文】
臺灣高等法院高雄分院刑事判決        95年度上易字第459號
上  訴  人  臺灣高雄地方法院檢察署檢察官
被      告  甲○○
上列上訴人因被告違反動產擔保交易法案件，不服臺灣高雄地方
法院95年度易字第320 號中華民國95年5 月5 日第一審判決（起
訴案號：臺灣高雄地方法院檢察署94年度偵字第19292 號），提
起上訴，本院判決如下：
    主  文
原判決撤銷。
甲○○共同動產擔保交易之債務人，意圖不法之利益，將標的物
遷移，處有期徒刑月，如易科罰金，以新台幣壹仟元折算壹日
。
    事  實
一、甲○○前在上正汽車股份有限公司擔任業務員，並於任職期
    間介紹其女友乙○○（業經臺灣高雄地方法院以94年度簡字
    第7252號簡易判決判處拘役40日確定），於民國93年（聲請
    書誤載為94年）8 月30日，以動產擔保交易附條件買賣之方
    式，向福灣企業股份有限公司（以下簡稱福灣公司）購買車
    牌號碼ZS－0556號自用小客車一部，並以書面約定於訂約日
    給付頭期款69,000元，其餘款項分35期給付，自93年9 月30
    日起，每月一期，前23期每期應付款11,669元，最末期則繳
    納236,070 元，標的物存放地點為高雄縣旗山鎮○○路194
    號（乙○○之戶籍地），在價金未付清之前，標的物所有權
    仍屬於出賣人所有，買受人僅得依約占有使用，不得任意遷
    移或為其他處分，乙○○因而成為動產擔保交易之債務人。
    甲○○雖非動產擔保交易之債務人，惟因前開購車手續係由
    其辦理，其對於乙○○係以動產擔保交易附條件買賣之方式
    購得該車知之甚詳，且因乙○○前開購車之頭期款，及其後
    之分期付款均係由其繳納，其對於該車之分期付款繳納之情
    亦知之甚詳；甲○○與乙○○竟基於意圖為自己不法之利益
    之犯意聯絡，在取得前開車輛後，僅付款5 期，自94年2 月
    份起即拒不付款，復於於94年3 月18日11時許，福灣公司員
    工陳世裕前往高雄縣旗山鎮○○街255 之1 號甲○○住處發
    現前開車輛，而欲予拖吊時，竟與乙○○同向陳世裕謊稱：
    已有繳納分期付款的錢，要開車回去拿收據，就將車子開走
    ，惟之後並未拿收據出現。陳世裕復於94年6 月10日，前往
    高雄縣旗山鎮○○路23號甲○○當時的工作地點找車，甲○
    ○又向陳世裕表示前開車輛借給友人開去台東，要晚點才會
    回來。其後亦未將車交回福灣公司，而與乙○○共同將前開
    車輛遷移，致出賣人追索無著受有損害。
二、案經福灣公司訴請臺灣高雄地方法院檢察署檢察官偵查起訴
    。
    理  由
一、訊據被告甲○○否認有違反動產擔保交易法之犯行，辯稱：
    「我以前在上正汽車公司擔任業務，乙○○跟我買車牌號碼
    ZS－0556號自用小客車，那時我和乙○○正在交往，所以陪
    同乙○○去跟福灣公司貸款，車子是乙○○要買的，附條件
    買賣契約也是乙○○自己簽立的，乙○○自己在使用，我偶
    爾會跟乙○○借用。94年3 月18日及6 月10日，我拒絕交還
    車輛給福灣公司的事情，是因為乙○○把車子交給我改裝音
    響，我聯絡不到乙○○，所以拒絕福灣公司拖車，後來車子
    為乙○○取回」等語。經查：
  (一)案外人乙○○係以附條件買賣方式，於93年8 月30日，向福
    灣公司購買前開車牌號碼ZS－0556號自用小客車，並以書面
    約定於訂約日給付頭期款69,000元，其餘款項分35期給付，
    自93年9 月30日起，每月一期，前23期每期付款11,669元，
    最末期則繳納236,070 元，標的物存放地點為高雄縣旗山鎮
    ○○路194 號（乙○○之戶籍地），在價金未付清之前，標
    的物所有權仍屬於出賣人所有，買受人僅得依約占有使用，
    不得任意遷移或為其他處分等情，為被告甲○○所承認，復
    有附條件買賣合約書、動產擔保交易附條件買賣設定登記申
    請書在卷可稽。又前開應付款項僅繳納頭期款及前5 期，其
    餘款項自94年2 月份（第6 期）起均未繳納，且前開車輛現
    在不知在何處，亦為被告所承認，並經證人即福灣公司承辦
    人員連義信在本院審理中證述明確。
  (二)被告雖稱前開車輛係乙○○所購買而與其無關，惟本院審酌
    下列證據認其所辯與事實不符：
  1.被告已陳明前開已繳納之頭期款及分期款5 期款項，均係由
    其繳納（本院卷第21頁、第39頁），可見乙○○購買前開開
    車輛時並未支出任何款項，如果被告與前開車輛之買賣無關
    ，何以願替乙○○繳納全部款項。
  2.證人即福灣公司承辦人員陳世裕在偵查中證稱：「我有在94
    年3 月10日到乙○○的戶籍地找車，但沒有找到；另於同年
    月18日到被告戶籍地高雄縣旗山鎮○○街255 之1 號找車，
    有找到車，在請吊車拖吊時，被告及乙○○突然出現，騙我
    有繳錢，要開車回去拿收據，就將車子開走，之後並沒有拿
    收據出現。94年6 月10日我又去被告的工作地點找車，被告
    說借給友人開去台東，要晚點才會回來。」等語（見本院卷
    第4 至5 頁）。被告也承認陳世裕之前開陳述係真實，如果
    前開車輛與被告無關，何以車輛會停放於被告之住處? 並於
    證人陳世裕第一次前往取車時，被告亦向證人陳世謊稱：有
    繳錢，要開車回去拿收據，而將車子開走；又於證人陳世裕
    第二次前往取車時，再向證人陳世裕車供稱借給友人開往台
    東，而無法交回；由此亦可見被告前開所辯之「94年3 月18
    日及6 月10日，我拒絕交還車輛給福灣公司的事情，是因為
    乙○○把車子交給我改裝音響，我聯絡不到乙○○，所以拒
    絕福灣公司拖車」與事實不符。
  3.又前開車輛係由被告介紹向福灣公司購買，除為被告所承認
    ，並有附條件買賣合約書可參（其上對保人係被告）；再者
    ，前開應付款項既均係由被告繳納，則其於證人陳世裕前往
    取車時，該車係處於欠款情況，自亦知之甚詳，竟仍向證人
    陳世裕謊稱有繳款及借他人使用，足見其主觀確有與乙○○
    共同實行犯罪之意思。
  (三)綜上所述，被告前開所辯，係屬卸責之詞，不足採信，被告
    前開犯行足以認定。被告雖聲請傳乙○○以證明本件純係乙
    ○○個人行為，惟證人乙○○已經原審法院傳拘而未到庭，
    本院再予傳訊亦未到庭，且本件依前開事證，已足為被告有
    罪之認定，故不再予傳訊。
三、核被告所為，係犯動產擔保交易法第38條之罪。其雖非動產
    擔保交易債務人，惟依刑法第31條第1 項規定，仍以正犯論
    。原審未予詳察而為被告無罪之判決，自有不當。檢察官上
    訴意旨指摘原判決為無罪判決係不當，為有理由，應由本院
    將原判決撤銷改判。又被告行為後，刑法已於94年2 月2 日
    修正公布，同年7 月1 日施行，其中刑法第31條第1 項已修
    正為「因身分或其他特定關係成立之罪，其共同實行、教唆
    或幫助者，雖無特定關係，仍以正犯或共犯論。但得減輕其
    刑。」與修正前之不得減輕其刑比較，修正後規定顯對被告
    有利。是依修正後刑法第2 條第1 項但書規定，此部分應適
    用修正後之刑法31條第1 項但書規定減輕其法定刑。爰審酌
    被告之行為對於告訴人公司告成之損害程度，至今未賠償告
    訴人公司之損害，及犯後否認犯罪等一切情狀，量如主文第
    2 項所示之刑，併諭知易科罰金之折算標準。又關於易科罰
    金之折算標準，依修正前刑法第41條第1 項前段規定，係以
    銀元1 百元、2 百元或3 百元折算1 日，依修正後之刑法第
    41條第1 項前段規定，則係以新台幣1 千元、2 千元或3 千
    元折算1 日，修正後規定雖對被告不利，但經綜合比較結果
    ，因修正後刑法第31條第1 項規定係得減輕其刑，且本院已
    減輕其法定刑，是本件整體上仍以適用新法對被告有利，則
    關於易科罰金之折算標準之規定，仍應適用修正後第41條第
    1 項前段規定，附此敘明。
據上論結，應依刑事訴訟法第369 條第1 項前段、第364 條、第
299 條第1 項前段，動產擔保交易法第38條、刑法第11條前段、
第2 條第1 項但書，第28條、修正後刑法第31條第1 項、第41條
第1 項前段，罰金罰鍰提高標準條例第1 條前段，判決如主文。
本案經檢察官陳建年到庭執行職務。
中    華    民    國    95    年    8     月    15    日
                  刑事第三庭    審判長法  官  周賢銳
                                      法  官  謝宏宗
                                      法  官  黃仁松
以上正本證明與原本無異。
本判決不得上訴。
中    華    民    國    95    年    8     月    15    日
                                      書記官  馬蕙梅
附錄本件判決論罪科刑法條：
動產擔保交易法第38條：
動產擔保交易之債務人，意圖不法之利益，將標的物遷移、出賣
、出質、移轉、抵押或為其他處分，致生損害於債權人者，處3
年以下有期徒刑、拘役或科或並科6,000元以下之罰金。


司法院資訊處製作；財團法人民間司法改革基金會備份。
